【裁判字號】    91,訴,3684
【裁判日期】    920821
【裁判案由】    返還借用物
【裁判全文】
臺灣高雄地方法院民事判決  九十一年度訴字第三六八四號
    原      告    丁○○
    訴訟代理人    吳豐賓  律師
    複  代理人    樓嘉君  律師
    被      告    丙○○
    被      告    甲○○
    被      告    乙○○
右當事人間返還占有物事件，本院判決如左：
      主      文
原告之訴及假執行之聲請均駁回。
訴訟費用由原告負擔。
      事實及理由
一、原告主張：原告於民國七十三年間以新台幣（下同）一百二十萬元之價金購買坐
    落於高雄市○○○路攤販臨時集中市場編號一００號攤位（下稱系爭攤位）之使
    用權，嗣於八十三年二月六日因見被告丙○○、甲○○夫妻生活上有困難，乃無
    償借與其二人使用，詎原告事後多次表示欲收回使用，其二人均置之不理，原告
    乃於九十一年九月二十四日以存證信函終止使用借貸關係，是被告丙○○、甲○○仍使用系爭攤位即屬無權占有，又其二人復將晚上營業時段出租予被告乙○○
    ，是被告三人對於原告而言，均係不法侵奪原告之占有，爰依民法第九百六十二
    條前段之規定，訴請被告將系爭攤位之使用權返還原告等語。於本院聲明：(一)被
    告應將系爭攤位返還原告。(二)願供擔保請准宣告假執行。
二、被告丙○○、甲○○則以：系爭攤位係被告甲○○於七十四年七月十一日向訴外
    人蔡存以八十萬元代價受讓取得，其後再將前半部借給原告使用，自己則使用後
    半部，渠等目前擺攤之時間為下午兩點至十點，收攤後並未將系爭攤位出租予被
    告乙○○繼續使用，被告乙○○使用的位置並非系爭攤位等語置辯。於本院聲明
    ：(一)原告之訴駁回。(二)如受不利之判決，願供擔保請准免為假執行。
三、被告乙○○則以：伊擺攤的位置在系爭攤位左邊，營業時間為晚上十點之後，因
    攤位設在雙象水果行店門口，故按月向該店給付租金，伊並未使用系爭攤位等語
    置辯。於本院聲明：(一)原告之訴駁回。(二)如受不利之判決，願供擔保請准免為假
    執行。
四、原告主張其於七十三年間以一百二十萬元之價金購買系爭攤位之使用權，嗣於八
    十三年二月六日借與被告丙○○、甲○○使用，被告乙○○亦為系爭攤位之現占
    有人，原告為前占有人，被告三人均為後占有人之事實，固據提出高雄市政府八
    十年全面清查攤販登記名冊、高雄市政府建設局市場管理處九十一年六月二十七
    日高市市場三字第０九一０００二三五四號函、攤販位置圖各一份為證，並經證
    人潘明昇、潘周英證述在卷，惟為被告所否認，並以前詞置辯，是本件應審究者
    為：(一)原告是否為系爭攤位之前占有人？(二)被告三人有無不法侵奪系爭攤位之占
    有？茲就本院判斷分述如下：
  （一）按占有人，其占有被侵奪者，得請求返還其占有物，民法第九百六十二條前
        段固定有明文，惟行使該條規定之占有物返還請求權，僅占有人始得行使之
        ，無論為有權或無權占有，均非所問，倘前後占有人均為無權占有，僅前占
        有人得向後占有人行使此項權利；又所謂占有之侵奪，係指違反占有人之意
        思，以積極之不法行為，將占有物之全部或一部移入自己之管領而言，若承
        租人於租賃期間屆滿後，未將租賃物返還者，因租賃物原係基於出租人之意
        思而移轉占有於承租人，其後承租人縱有違反占有人意思之情形，既非出於
        侵奪，出租人尚不得對之行使占有物返還請求權（最高法院八十二年度台上
        字第二二七六號裁判意旨參照）。準此而論，占有物返還請求權行使之要件
        為：(一)請求權主體須為占有人，如前後占有人均無權占有，前占有人得對後
        占有人請求。(二)須占有被侵奪，如借用物原係基於占有人貸與之意思移轉占
        有於借用人，其後借用人縱有違反使用借貸契約之情形，亦非侵奪。(三)請求
        權之相對人須為現占有人。
  （二）原告主張系爭攤位乃伊於七十三年間以一百二十萬元之價金購得，伊為前占
        有人，被告三人均為後占有人云云。經查本院依職權向高雄市政府建設局市
        場管理處（下稱市管處）函詢關於系爭攤位自何時起未再核發攤販許可證及
        其使用情形，經該處函覆稱：高雄市○○○路攤販臨時集中場係於六十三年
        六月十一日高雄市議會第八屆第三次大會決議通過，並經高雄市政府六十三
        年七月二日高市府警行字第五四四一０號公告核准，於七十三年以前由警察
        局主管，七十三年至七十六年由建設局攤販管理小組管理，之後則由市管處
        管理，該場於七十三年間有核發攤販許可證，惟自七十六年因行政法院判決
        撤銷該場後即未再核發攤販許可證，丁○○、甲○○二人均非發證或登記有
        案之攤販。丁○○於七十五年二月二十一日入會，甲○○於八十四年二月二
        十四日入會等語，有該處九十二年六月十日高市市場三字第０九二０００二
        一七０號函暨會員名冊、清查名冊及攤販位置圖等件可稽，佐以該處九十二
        年三月十二日高市市場一字第０九二００００八二０號函文內容記載：系爭
        攤位之使用權人原係蔡存，其於七十四年間讓渡甲○○等語，核與被告丙○○提出之讓渡證書及攤販許可證所載相符，堪認訴外人蔡存原為系爭攤位之
        有權使用人，被告甲○○於七十四年七月十一日受讓取得系爭攤位之使用權
        ，而為有權占有人，茲因系爭攤位自七十六年起即未再核發攤販許可證，故
        原告及被告丙○○、甲○○夫妻目前均無權使用系爭攤位甚明，雖依上開會
        員名冊記載原告係於七十五年二月二十一日入會，被告甲○○係於八十四年
        二月二十四日入會，高雄市政府八十年全面清查攤販登記名冊亦登記原告為
        使用人，惟攤販登記名冊係基於行政上管理之目的紀錄使用現況，而被告甲○○既於七十四年間已受讓取得系爭攤位使用權，有如前述，且其使用系爭
        攤位將近二十年乙節，復據證人即被告乙○○之妻江玉華到庭證述在卷，可
        見被告甲○○自七十四年間迄今均在占有中，則縱其入會時間較原告晚，或
        系爭攤位於八十年間登記原告為使用人，均不能證明原告為前占有人，此外
        ，原告復無法舉證證明其於何時向何人如何取得系爭攤位之使用權，故原告
        主張其為系爭攤位之前占有人云云，並非可採。
  （三）又證人即原告及被告丙○○之兄潘明昇雖到庭證稱：系爭攤位係蔡存讓渡給
        原告，再由原告借給被告丙○○使用云云，惟系爭攤位係訴外人蔡存讓與被
        告甲○○使用乙節，已如前述，是證人潘明昇之證詞即與事實不符，無足採
        取，而原告既主張被告係不法侵奪系爭攤位，又主張其於八十三年間將系爭
        攤位借予被告丙○○、甲○○夫妻使用，揆諸首開說明，即與侵奪之要件不
        合，則原告主張對被告丙○○、甲○○行使占有物返還請求權部分，於法尚
        有未合，應予駁回。原告另主張被告乙○○使用系爭攤位云云，惟為被告乙○○所否認，並經證人江玉華證述在卷，是原告自不能僅憑攤販位置圖所載
        遽認被告乙○○使用之攤位與系爭攤位位置相同，況原告無法證明其為系爭
        攤位之前占有人，已如前述，從而，原告請求被告乙○○返還系爭攤位之占
        有部分，亦屬無據，不應准許。
五、綜上所述，原告既無法證明其為系爭攤位之前占有人，及被告三人有何不法侵奪
    占有之情形，則其主張對被告三人行使占有物返還請求權，即屬無據，應予駁回
    。又原告之訴既經駁回，其假執行之聲請亦失所附麗，應併予駁回，附此敘明。
六、據上論結，本件原告之訴為無理由，依民事訴訟法第七十八條，判決如主文。
中      華      民      國    九十二    年      八      月    二十一    日
                              臺灣高雄地方法院民事第五庭
~B審判長法官  陳嘉惠
~B      法官  汪怡君
~B      法官  鍾素鳳
右為正本係照原本作成。
如不服本判決，應於送達後廿日內，向本院提出上訴狀並表明上訴理由，如於本判決
宣示後送達前提起上訴者，應於判決送達後十日內補提上訴理由書（須附繕本）。
中      華      民      國    九十二    年      八      月    二十一    日
~B法院書記官  黃麗緞


司法院資訊處製作；財團法人民間司法改革基金會備份。
